【裁判字號】    96,交訴,79
【裁判日期】    970327
【裁判案由】    業務過失致死等
【裁判全文】
臺灣臺北地方法院刑事判決              96年度交訴字第79號
甲  ○  ○  臺灣臺北地方法院檢察署檢察官
被      告  戊○○
選任辯護人  胡文英律師
            翁志明律師
被      告  乙○○
選任辯護人  郭登富律師
            王耀安律師
上列被告因業務過失致死案件，經檢察官提起公訴（95年度偵字
第6554號），本院判決如下：
    主  文
乙○○犯過失致人於死罪，處有期徒刑壹年，減為有期徒刑陸月
，如易科罰金，以銀元佰元即新臺幣玖佰元折算壹日。
戊○○無罪。
    事  實
一、乙○○於95年1月12日下午3時5分許，騎乘車牌號碼JG2-498
    號重型機車，由臺北縣新店市○○路○段往二段方向行駛，
    其明知「道路設置之雙白實線，係設於路段中，用以分隔同
    向車道，並禁止變換車道」，而當時天候晴天、日間有自然
    光、路面乾燥、無缺陷、道路無障礙及視距良好等情，尚無
    不能注意之情事，竟疏於注意，其行經上述安康路一段與安
    業街三岔路口左彎時，竟行駛於該路段最外側車道及中間車
    道之雙白線上，並欲自雙白線處變換車道至中間車道時，致
    先與臺北縣新店市市公所清潔隊員戊○○（無過失，詳見無
    罪理由）駕駛S5-340號大型垃圾車右後側發生擦撞，導致乙○○所騎承之前開車輛往右側傾倒，再撞擊由李福榮所騎乘
    之車牌號碼DLU-908號行駛在最外側車道的輕型機車，造成
    李福榮所騎乘之機車倒地，並因此受有胸部鈍挫傷、骨折的
    傷害，嗣經送財團法人佛教新店慈濟綜合醫院（下簡稱新店
    慈濟醫院）急救，仍於同年2月20日晚間6時11分許，因呼吸
    衰竭併多重器官衰竭傷重不治死亡。
二、案經李福榮之子丁○○訴由臺北縣政府警察局新店分局報請
    臺灣臺北地方法院檢察署檢察官偵查起訴。
    理  由
甲、有罪部分：
一、被告乙○○對於檢察官起訴書證據清單所列之證據能力，關
    於供述證據之部分之證據能力並不爭執（見本院卷一第107
    頁）、非供述證據部分未曾爭執（見同頁稱再具狀表示意見
    ，惟未曾再爭執；本院卷第72頁陳稱證據能力均不爭執）。
    經核該等證據尚無不得為證據之情形，應俱認有證據能力。
二、訊據被告乙○○矢口否認有何過失致人於死之犯行，辯稱：
    (一)伊當時行駛在前，係被告戊○○從後往前並左彎時，因過
      失掃到伊的機車左邊把手，致伊的衣服遭戊○○駕駛的大
      型垃圾車右方的勾子勾到，伊的人被垃圾車拖行了十呎，
      然後機車往右三點鐘的方向甩出去，李福榮騎的車子撞到
      伊的車子，才發生事後李福榮倒地受傷死亡等情事。伊無
      過失，有過失的是被告戊○○。
    (二)伊與被告戊○○、被害人李福榮在李福榮送往醫院後，李
      福榮仍清醒的狀況下，彼等三人同時按指印確認車禍發生
      前車行位置，伊確實在最前面的位置；且發生車禍後，據
      被告戊○○在警詢時陳述：伊保持開車狀態，沒有發現對
      方，所以沒有反應措施、又於慈濟醫院談話紀錄時供稱：
      我是右後側車斗勾到乙○○左手肘衣服吧；再審酌道路交
      通事故照片9、10，伊的摩托車左側手把毀損、左手煞車
      嚴重變形，依物理慣性，係戊○○未保持安全車距，由後
      往前追撞。由上列事證，可以判定伊在三人行車最前的位
      置，被告戊○○由後往前擦撞伊。從而，過失責任應該在
      被告戊○○。
    (三)伊的衣服因為遭戊○○駕駛垃圾車的勾子勾住，致機車已
      無法控制，伊亦為受害人，對於李福榮的死亡結果無因果
      關係存在。
三、認定被告乙○○有罪之證據及理由：
    (一)按道路交通標誌標線號誌設置規則第149條第1項第1款第7
      目規定「... (七)雙白實線：設於路段中，用以分隔對向車
      道，並禁止變換車道」。
    (二)被告乙○○於審判時具結後證稱：
      問：你與95年1月12日是否駕駛JG2-498經過案發地點？
      答：有。
      問：車禍前，你是行駛在第幾車道？
      答：我是行使第第二跟第三中間，雙白線上。
      ...
      問：戊○○的車子從後面過來時，有超過你的車子？他是
          行駛哪個車道？
      答；有，他是行駛第二車道，但是非常接近第二跟第三車
          道的雙白線，也就是他的車行駛路徑很靠近我的車。
      問：為何會發生車禍？
      答：她右後車方有一個勾子勾到我，我被拖了十呎，約三
          公尺後倒地。李福榮才從後面來，李福榮是撞到我的
          車子。
      ...
      問：何時分離？
      答：我人跟車子一起拖，勾子勾到以後，就一直拖行，後
          來勾子脫離以後，我就跟勾子脫離，我坐在二、三線
          到的路上。李福榮是在第三車道。
      問：李福榮是去撞到你在被拖行的時候，還是你被甩出去
          的車子？
      答：是撞到我被甩出去的那台車子，不是撞到我。
      問：你說戊○○的車子是從你的後方過來，你的左後照鏡
          有看到他的車子嗎？
      答：我沒有注意看我的後照鏡，但是我認為的車速很慢，
          很安全。
      問：雙白線上可以行駛機車嗎？
      答：因為第三車道是要轉到安業街，我要轉到第二車道，
          還沒有進來就被撞到了。
      問：你要轉到第二車道之前，你是否知道應該要跟其他的
          車子保持適當距離？
      答：知道。
      問：你不看後照鏡，怎麼保持適當距離？
      答：我還沒有進來就被撞了。
      （以上均見本院97年3月11日審判筆錄）。
      1.乙○○於任證人之角色時，經交互詰問證稱，伊當時行
        駛在雙白線上，欲行駛到第二車道，該證言因經被告乙○○具結且經交互詰問，已有可靠性的擔保，自可採信
        。
      2.被告戊○○行駛在第二車道（但被告乙○○稱是第二車
        道很靠近第三車道）、被告乙○○行駛在雙白線上、被
        害人李福榮行駛在第三車道上，為本件被告戊○○、乙○○、告訴人丁○○所不爭執的事實。
      3.雖然被告乙○○、戊○○就未發生事故前，何人車子在
        前，屢有爭執。但是，就前開不爭執的事實可知，被告
        乙○○既然自承行駛在雙白線車道上，依前開交通法規
        雙白線係分隔對向車道之用，即非得以行駛車輛，且不
        得變換車道，足可推知被告乙○○行駛在雙白線上尚無
        路權可言。
      4.被告戊○○行駛在第二車道（該路段共三線道，第二車
        道也就是中間車道），不論其車輛在乙○○之前或在後
        ，因其取得路權，如被告乙○○未曾侵入第二車道，或
        被告乙○○行駛於第三車道，事故根本不會發生。換言
        之，本件車禍的發生，就是因為被告乙○○行駛在不該
        行駛的雙白線上，且不得變換至第二車道竟仍變換車道
        ，為導致事故發生的原因。至於被告戊○○左彎時，其
        車右後方，是否超過了雙白線，卷內尚無積極證據可資
        證明，基於無罪推定之原則，自應對其為有利的認定。
        從而，如果被告乙○○行駛在最外側的車道，且未變換
        車道，本件事故應不致於發生，應可認定。
      5.雖然被告乙○○於最後陳述時，又改稱：我現在想起來
        了，我是已經進到第二車道了，不是正要進入第二車道
        云云，惟設有雙白線本來就禁止變換車道，被告乙○○
        如是辯稱，亦可說明就是其不得變換車道而變換，為事
        故發生的原因，該項辯解縱然可採（假設語氣），亦無
        法對其為有利之認定。
    (三)雖被告戊○○提出證人丙○○、劉庭羽在偵查中的證詞，
      作為其行車在最前面的證據；被告乙○○則以前開二(二)的
      理由，作為其行車在前的證據。但本件被告乙○○尚無路
      權，已如前述，則不論被告乙○○行車在前或在後，仍無
      路權，故本院認為該爭議點尚非區分過失責任之重點。
    (四)雖被告乙○○辯稱是遭被告戊○○所駕駛的垃圾車右後方
      勾子勾到，渠被垃圾車拖行，機車無法控制向右倒地，而
      至擦撞李福榮之機車云云。惟經本院到現場勘驗，請被告
      乙○○穿著事故當時之衣服，並騎乘事故發生的車輛，在
      前開垃圾車右後方勾子旁模擬當時情形，惟以正常方式騎
      乘機車，乙○○衣服左邊破洞處，垃圾車的勾子顯然無法
      勾到，而認為無關連性，此有本院97年3月11日補記之勘
      驗筆錄、96年12月27日勘驗時所拍攝照片（本院卷第142
      頁）在卷可證。從而，尚無積極證據證明被告乙○○供稱
      被勾子勾到再被拖行之辯解為可採。
      1.經查，被告戊○○行駛於中間車道（即第二車道），尚
        無何違規情形，本院亦認定中間車道的路權屬於被告戊○○，再佐以中間車道及最外側車道間劃有雙白線，則
        依「信賴原則」，被告戊○○自有合理的信賴，相信其
        他車道的駕駛人不會違規變換車道或行駛在不得行駛的
        雙白線上。從而，縱然被告乙○○辯稱被戊○○車子的
        勾子勾住為可採，該過失責任仍非由被告戊○○負責。
      2.證人丙○○、劉庭羽於偵查時均證稱沒有見到被告乙○○被拖行（偵卷第90頁、第95頁），足見被告乙○○的
        供詞乃事後卸責之詞。
      3.至於乙○○辯稱，以其左邊車損情形，應可認定係被告
        戊○○由後往前撞擊的辯解，本院因為已認定被告乙○○無路權，被告戊○○尚無應負過失責任之證據，基於
        信賴原則，認其尚無肇事因素。從而，是否能以被告所
        稱的物理慣性，將乙○○之車損，用以判定何人車輛在
        前，即與過失責任的認定無關，茲不贅言。
    (五)被告李福榮雖持有過期之駕駛執照，此有交通部公路總局
      臺北區監理所板橋監理站96年12月13日北監板二字第0960
      004402號函在卷可憑；被告乙○○自認未持有駕照，但該
      等行為均僅為行政罰之問題，本件過失之認定，已述之如
      前，亦不贅。
    (六)至於臺北縣政府警察局新店分局道路交通事故初步分析研
      判表認為「被告戊○○未保持行車安全間隔、超車不當；
      被告乙○○無肇事因素；被告李福榮未保持行車安全距離
      」（見相驗卷第35頁），但該研判未及審酌被告乙○○行
      駛在不得行駛雙白線上，且不得變換車道竟變換車道的事
      實；亦未審酌當時中間車道的路權屬於被告戊○○、外側
      車道的路權屬於李福榮，故該研判並非可採。
    (七)雖臺北縣車輛行車事故鑑定委員會陳稱「被告戊○○、乙○○兩車未保持安全間隔」，認定被告戊○○、乙○○均
      有過失（偵卷第75頁）。然查，該鑑定意見亦未及審酌被
      告乙○○審理時之證詞，致未以路權判斷責任之歸屬，故
      亦非可採。
    (八)臺灣省車輛行車事故覆議鑑定委員會以「依卷附相關跡證
      資料，各車確切碰撞地點位置亦不明，又無明確之相對撞
      擊部位可供研析，難以研判肇事前各車相對行駛動態，故
      跡證不明，肇事實情不明，本會未便遽予覆議」（見偵卷
      第103頁）。然查，該鑑定意見亦未及審酌被告乙○○審
      理時之證詞，致未以路權判斷責任之歸屬，故亦非可採。
    (九)雖依據臺北縣政府警查局新店分局交通分隊道路交通事故
      肇事人自首情形紀錄表關於乙○○的部分記載「報案人或
      勤務中心轉來資料未報名肇事人姓名，處理人員前往傷者
      就醫之醫院處理時，肇事人在場，並當場承認為肇事人」
      ，有該記錄表在卷可憑（相驗卷第24頁），但被告乙○○
      自警詢起至審判為止，均未承認犯罪，自與自首的規定不
      合，併予敘明。
    (十)此外，尚有李福榮受傷後的照片16張、新店慈濟醫院李福
      榮的病歷、死亡通知單、相驗屍體證明書、法醫驗斷書，
      在卷可證，被告乙○○前開過失行為，與李福榮死亡有因
      果關係，其過失致人於死的犯行堪以認定。
四、論罪、科刑：
    (一)核被告乙○○所為，係犯刑法第276條第1項過失致死罪。
    (二)新、舊刑法的比較：
      查被告行為後，刑法於94年2月2日修正公布，並於95年7
      月1日施行，同法第2條亦有修正。按行為後法律有變更者
      ，適用行為時之法律，但行為後之法律有利於行為人者，
      適用最有利於行為人之法律，現行刑法第2條第1項訂有明
      文。此條規定乃與刑法第1條罪刑法定主義契合，而貫徹
      法律禁止溯及既往原則，係規範行為後法律變更所生新舊
      法律比較適用之準據法，有最高法院95年5月23日95年度
      第8次刑庭會議決議可參，是刑法第2條本身雖經修正，但
      刑法第2條本身尚無比較新舊法之問題，先予辨明。又以
      本次刑法修正之比較新舊法，應就罪刑有關之共犯、未遂
      犯、想像競合犯、牽連犯、連續犯、結合犯，以及累犯加
      重、自首減輕暨其他法定加減原因（如身分加減）與加減
      例等一切情形，綜其全部罪刑之結果而為比較，最高法院
      亦著有上開決議可資參照。經查：
    1.刑法第276條第1項過失致人於死罪所規定之罰金刑，因修
      正後刑法第33條第5款修正為：「主刑之種類如下：五、
      罰金：新臺幣1千元以上，以百元計算之」，是依修正後
      之法律，前述犯罪所得科處之罰金刑最低為新臺幣1千元
      ；然依被告行為時之刑罰法律，即刑法第33條第5款規定
      之罰金最低額為銀元3元，若換算為新臺幣，最低額僅為
      新臺幣9元。因此，比較上述修正前、後之刑罰法律，自
      以被告行為時之法律較有利於被告。
    2.刑法第41條第1項前段關於易科罰金之規定，新法修正為
      「犯最重本刑為五年以下有期徒刑以下之刑之罪，而受六
      個月以下有期徒刑或拘役之宣告者，得以新臺幣一千元、
      二千元或三千元折算一日，易科罰金」，惟依被告行為時
      之刑罰法律，即修正前第41條第1項前段：「犯最重本刑
      為五年以下有期徒刑以下之刑之罪，而受六個月以下有期
      徒刑或拘役之宣告，因身體、教育、職業、家庭之關係或
      其他正當事由，執行顯有困難者，得以一元以上三元以下
      折算一日，易科罰金」，及依修正前罰金罰鍰提高標準條
      例第2條關於「依刑法第四十一條易科罰金者，均就其原
      定數額提高為一百倍折算一日；法律所定罰金數額未依本
      條例提高倍數，或其處罰法條無罰金刑之規定者，亦同」
      等規定，易科罰金之折算標準最高為銀元300元，最低為
      銀元100元，換算為新臺幣後，最高額為新臺幣900元，最
      低額為新臺幣300元，經比較修正前、後關於易科罰金折
      算標準之刑罰法，適用修正前刑法第41條第1項前段及修
      正前罰金罰鍰提高標準條例對於被告較為有利。
    3.經綜合上述各條文修正前、後之比較，揆諸前揭最高法院
      決議及修正後刑法第2條第1項前段、後段規定之「從舊、
      從輕」原則，自應適用被告行為時之法律，即修正前刑法
      之相關規定及罰金罰鍰提高標準條例第1條前段規定，予
      以論處。
    (三)爰審酌：
      1.被告曾有違反票據法、稅捐稽徵法的前科（非累犯），
        此有臺灣高等法院被告前案紀錄表在卷可按，素行尚可
        。
      2.犯後除否認犯罪外，亦未對被害人及其繼承人為任何賠
        償，將責任全推給被告戊○○，毫無悔悟之心，犯後態
        度不佳。
      3.並審酌李福榮已死亡及被告犯罪之手段及所生危害，量
        處如主文所示之刑。
    (四)減刑：
      按，犯罪在96年4月24日以前者，除本條例另有規定外，
      有期徒刑減其刑期2分之1；依本條例應減刑之罪，未經判
      決確定者，於裁判時，減其宣告刑，依前項規定裁判時，
      應於判決主文同時諭知其宣告刑及減得之刑；犯最重本刑
      為5年以下有期徒刑以下之刑之罪，依本條例規定減為6月
      以下有期徒刑、拘役者，應於為減刑裁判時，併諭知易科
      罰金折算之標準，中華民國96年罪犯減刑條例第2條第1項
      第3款、第7條、第9條分別著有明文。是被告犯罪時間既
      在上開時間之前，自有該條例之適用，而減其宣告刑2分
      之1，並諭知易科罰金之折算標準。
乙、無罪部分：
一、公訴意旨另略以：被告戊○○係臺北縣新店市市公所清潔隊
    （下簡稱清潔隊員），平日以駕駛市公所清潔隊垃圾車為業
    ，於民國95年1月12日駕駛市公所清潔隊所有車牌號碼S5-34
    0號大型垃圾貨車，由臺北縣新店市○○路○段往二段方向
    行駛，前往載運廢棄物，同日下午3時5分許，行經上述安康
    路一段與安業街三岔路口左彎時，本應注意駕駛汽車時，應
    注意兩車併行之間隔，並隨時採取必要之安全措施，而依當
    時天候晴天、日間有自然光、路面乾燥、無缺陷、道路無障
    礙及視距良好等情，尚無不能注意之情事，竟疏於注意，與
    乙○○騎乘JG2-498號重型機車擦撞，致乙○○騎乘之前開
    機車向右傾倒再撞擊李福榮所騎乘之車牌號碼DLU-908號輕
    型機車，造成李福榮所騎乘之機車倒地，並因此受有胸部鈍
    挫傷、骨折的傷害，嗣經送財團法人佛教新店慈濟綜合醫院
    （下簡稱新店慈濟醫院）急救，仍於同年2 月20日晚間6時
    11分許，因呼吸衰竭併多重器官衰竭傷重不治死亡。因認被
    告戊○○犯刑法第276條第2項之業務過失致死罪。
二、訊據被告戊○○堅詞否認有何業務過失致人於死的犯行。辯
    稱略以：由證人丙○○、劉庭羽偵查時的證詞，可知伊開車
    在最前面，被告乙○○是從後追撞伊，伊無過失。伊當時沒
    有看到乙○○的車子，後來車子覺的有撞到的感覺，停下來
    就看到乙○○及李福榮倒在地上等語。
三、雖檢察官以如下之證據認定被告戊○○犯業務過失致死罪：
    (一)供述證據部分：
      1.被告戊○○的供述。
      2.共同被告乙○○的供述。
      3.證人丙○○、劉庭羽、陳美鳳的證述。
    (二)非供述證據部分：
      1.臺北縣政府警察局新店分局道路交通事故現場圖、補充
        資料表、交通事故談話紀錄、調查報告表、酒精測定紀
        錄、肇事人自首情形紀錄表、當事人通訊資料表。
      2.現場及肇事車輛照片共48幀。
      3.臺北縣政府警察局道路交通初步分析研判表、台灣省臺
        北縣區車輛行車事故鑑定委員會函。
      4.李福榮受傷後的照片16張、新店慈濟醫院李福榮的病歷
        、死亡通知單、相驗屍體證明書、法醫驗斷書。
四、按犯罪事實應依證據認定之，無證據不得認定其犯罪事實，
    刑事訴訟法第154條第2項定有明文。又所謂認定犯罪事實之
    證據，係指足以認定被告確有犯罪行為之積極證據而言，如
    未發現相當證據，或證據不足以證明，自不能以推測或擬制
    之方法，以為裁判基礎，最高法院40年台上字第86號著有判
    例可稽。經查，本件車禍之肇事責任係被告乙○○不得行駛
    雙白線上而行駛，並欲變換車道至中間車道時，與被告戊○○駕駛的前開車輛右後方發生擦撞，再擦撞李福榮的機車而
    肇事，已如前述，故該部分理由援用前揭有罪判決的理由，
    不再贅述。從而，本院僅再說明檢察官提出以下的證據，均
    不能作為被告戊○○不利之證據：
    (一)供述證據部分：
      1.被告戊○○的供述。
        被告戊○○未曾認罪，自難以之作為其不利的證據。
      2.共同被告乙○○的供述。
        被告乙○○於審判中願意擔任證人說明當時的情形，其
        於擔任證人時自承其行駛在雙白線上，該部分既經交互
        詰問，又有被告乙○○之具結為可靠性的擔保，自屬可
        採。至於其他乙○○與前開證詞不符的供述，因欠缺可
        靠性擔保，自難作為被告戊○○不利的證據。
      3.證人丙○○、劉庭羽、陳美鳳的證述。
        證人丙○○、劉庭羽、陳美鳳，僅陳述事故當時所見，
        其中證人丙○○、劉庭羽證稱被告戊○○的車輛在前，
        反而是對被告戊○○有利的證據。至於前開證人的其他
        證言，並未陳稱被告戊○○有何過失，無法判定被告戊○○有無過失責任的理由，尚難資為對被告戊○○不利
        的證據。
    (二)非供述證據部分：
      1.臺北縣政府警察局新店分局道路交通事故現場圖、補充
        資料表、交通事故談話紀錄、調查報告表、酒精測定紀
        錄、肇事人自首情形紀錄表、當事人通訊資料表。
        前開證據，僅能證明事故的發生始末，本院已將為何認
        定被告乙○○應負過失責任之理由陳明如前，前開證據
        ，尚難資為被告戊○○不理之證據。
      2.現場及肇事車輛照片共48幀。
        理由同前(二)1.。
      3.臺北縣政府警察局道路交通初步分析研判表、台灣省臺
        北縣區車輛行車事故鑑定委員會函。
        理由見有罪理由(六)(七)之說明。
      4.李福榮受傷後的照片16張、新店慈濟醫院李福榮的病歷
        、死亡通知單、相驗屍體證明書、法醫驗斷書。
        該部分係證明李福榮死亡的證據，本院既然認為被告戊○○尚無過失責任，該等證據尚難資為被告戊○○不裡
        的證明。
五、此外，本院復查無其他積極證據證明被告戊○○有何甲○○
    所指訴之業務過失致人於死犯行，因不能證明被告犯罪，揆
    諸前開說明，自應為被告戊○○無罪之諭知。
據上論斷，應依刑事訴訟法第299條第1項前段、第301條第1項、
刑法第2條第1項前段、94年2月2日修正公布，95年7月1日施行前
刑法第276條第1項、第41條第1項前段，罰金罰鍰提高標準條例
第1條前段，95年5月17日修正前罰金罰鍰提高標準條例第2條；
現行法規所定貨幣折算新臺幣條例第2條；中華民國96年罪犯減
刑條例第2條第1項第3款、第7條、第9條，判決如主文。
本案經檢察官高怡修到庭執行職務
中    華    民    國    97    年    3     月    27    日
                  刑事第六庭審判長 法  官  趙子榮
                                   法  官  林孟皇
                                   法  官  林晏如
上正本證明與原本無異。
如不服本判決，應於判決送達後10日內向本院提出上訴狀（應抄
附繕本）。告訴人或被害人如對於本判決不服者，應具備理由請
求檢察官上訴，其上訴期間之計算係以檢察官收受判決正本之日
期為準。
                                   書記官  陳怡君
中    華    民    國    97    年    3     月    27    日
附錄本院論罪科刑法條全文：
中華民國刑法第276條
（過失致死罪）
因過失致人於死者，處2年以下有期徒刑、拘役或2千元以下罰金
。
從事業務之人，因業務上之過失犯前項之罪者，處5年以下有期
徒刑或拘役，得併科3千元以下罰金。


司法院資訊處製作；財團法人民間司法改革基金會備份。
